【裁判字號】    97,訴,1342
【裁判日期】    971031
【裁判案由】    侵權行為損害賠償
【裁判全文】
臺灣板橋地方法院民事判決              97年度訴字第1342號
原      告  乙○○
訴訟代理人  丙○○
被      告  甲○○
上列當事人間請求侵權行為損害賠償事件，經本院於民國97年10
月7 日言詞辯論終結，判決如下：
    主  文
被告應給付原告新台幣陸仟捌佰貳拾陸元，及自民國九十七年五
月二十八日起至清償日止，按年息百分之五計算之利息。
原告其餘之訴駁回。
訴訟費用由被告負擔百分之一，餘由原告負擔。
本判決第一項得假執行；但被告如於假執行程序實施前，以新台
幣陸仟捌佰貳拾陸元為原告預供擔保後，得免為假執行。
原告其餘假執行之聲請駁回。
    事實及理由
一、原告起訴主張：
（一）緣被告於民國95年5 月13日在臺北縣三重市○○街58號前
      ，因見訴外人陳怡勳於其父親即原告面前大聲哭叫而上前
      關切，旋與原告因管教子女問題發生口角爭執，嗣被告欲
      騎乘機車離去時，明知原告為行動不便之人，竟催動油門
      往前衝撞，致原告因閃避不及遭撞倒在地，受有左膝挫傷
      、右手腕挫傷、右手指擦傷、背部紅腫等傷害。
（二）按「因故意或過失，不法侵害他人之權利者，負損害賠償
      責任。故意以背於善良風俗之方法，加損害於他人者亦同
      」，民法第184 條定有明文。查依鈞院簡易判決處刑書記
      載，原告受有左膝挫傷10X5公分、右手腕挫傷6X2 公分、
      右手指擦傷1X1 公分等傷害，又因被告催動機車油門往前
      衝撞，重大衝擊力量致原告向後仰躺於地，而有背部脊椎
      嚴重扭挫傷，至今疼痛不堪而未能治癒。是原告依上開民
      法之規定，自得請求被告負損害賠償責任。
（三）原告請求損害賠償之項目及數額如下：
  １、醫療費用部分：
      查原告遭被告攻擊受傷後，乃於95年5 月13日至臺北縣立
      醫院急診治療，共計支出新臺幣（下同）1,826 元。嗣因
      背部嚴重傷痛不止，分別於95年5 月15日、16日及27日至
      敏盛醫院復健科、骨科、外科及消化外科持續治療，共計
      支出93,332元。又原告於95年6 月1 日至97年5 月6 日至
      王天賜中醫診所治療，共計支出84,280元。是原告因傷共
      計支出醫療費用179,438元。
  ２、交通費用部分：
      次查，原告因腰背部扭挫傷併發腰椎損傷，背部嚴重傷痛
      不止，無法轉側坐立難安，不宜久坐或久站，則原告就醫
      時往返搭乘計程車，自屬必要。而原告因自家或學校至敏
      盛醫院及王天賜中醫診所路程為計程車基本消費範圍80元
      ，每次來回共計160 元，原告自95年5 月13日至同年10月
      20日、95年6 月1 日至97年5 月6 日共計門診420 次，則
      原告自得請求增加生活上支出即交通費用損失67,200元。
  ３、喪失或減少勞動能力部分：
      經查，原告遭被告傷害導致腰背部扭挫傷併發腰椎損傷，
      背部嚴重傷痛不止，無法轉側坐立難安，不宜久坐或久站
      ，仍需持續復健以緩和治療傷痛，原告生活行動一切不便
      ，除須家人協助，並因而喪失或減少勞動能力。然未經醫
      學專業鑑定原告喪失或減少勞動能力之比例前，原告先暫
      以請求200,000 元。
  ４、非財產上之慰撫金部份：
      今查，原告遭被告傷害導致腰背部扭挫傷併發腰椎損傷，
      背部嚴重傷痛不止，無法轉側坐立難安，不宜久坐或久站
      ，仍需持續復健以緩和治療傷痛，原告生活行動一切不便
      ，除須家人協助，並因而喪失或減少勞動能力，原告精神
      上之煎熬或苦楚，不可言喻。是原告爰請求被告賠償非財
      產上之損害即精神慰撫金600,000 元。
（四）對被告抗辯之陳述：
  １、被告抗辯原告腰椎損傷，與本件事故並無相當因果關係云
      云：
      惟查，原告於90年6 月10日即受有腰椎損傷，並從此患有
      腰椎間盤突出症及坐骨神經痛，然依臺北縣立醫院急診病
      歷記載「背部嚴重疼痛而有12X10 公分紅腫、挫傷」等語
      ，且原告於敏盛醫院、王天賜中醫診所均係治療背部挫傷
      紅腫、背部挫傷、背部腰部扭挫傷併發脊椎損傷，自與被
      告傷害原告而有背部挫傷紅腫位置不同。又原告日因頭部
      外傷（即腦損傷）持續治療，再依馬偕醫院診斷證明書記
      載「頭部外傷併左側輕癱」、台大醫院於原告公教人員保
      險殘廢證明書記載「腦傷致左側肢體癱瘓」，足證原告左
      側肢體癱瘓為頭部外傷造成，則被告將腰椎間盤突出症與
      脊椎損傷混為一談，顯係推諉卸責。
  ２、被告抗辯原告對本件事故之發生乃與有過失云云：
      惟查，本案業經臺灣板橋地方檢察署檢察官偵查後聲請簡
      易判決處刑書，並由鈞院刑事簡易庭判決被告拘役50 天
      ，經由減刑25天有罪在案。而上開刑事判決認「被告明知
      原告乙○○站於機車前方，且為行動不便之人，如猛然朝
      其方向駛去，極易碰撞原告乙○○之身體，竟仍悍然不顧
      ，催動機車油門，往前衝撞，致原告乙○○因閃避不及而
      遭該機車撞擊倒地受重傷持續治療至今未能痊癒」等語，
      又參酌原告庭提95年5 月13日有關VCD 光碟錄音內容及其
      譯文，益徵原告並無「因趴在被告機車上不讓被告離開」
      等情，足證被告故意傷害原告事證明確，原告對本件事故
      之發生並無與有過失可言。
（五）聲明：1.被告應給付原告1,046,638 元，及自起訴狀繕本
      送達翌日起至清償日止，按年息5%計算之利息；2.原告願
      供擔保請准宣告假執行。
二、被告則以下開情詞置辯：
（一）緣兩造於95年5 月13日所發生之衝突，實際情形係原告於
      當時以強暴行為妨害被告行動自由及傷害被告身體，即原
      告在被告欲離開之際，將身體趴在被告機車車頭，致被告
      因重心不穩而人車倒地，被告並未駕車衝撞原告，原告所
      受傷害顯與被告無涉。縱依原告所述遭機車衝撞，原告應
      係身體正面受傷，則原告背部傷勢自非被告衝撞所致，若
      原告遭撞倒在地，衡諸經驗法則，應係其臀部先著地受傷
      ，惟參酌原告所提驗傷單，其臀部並無任何傷勢，顯示原
      告身體背面並未著地，足證原告背部傷勢絕非當天衝突所
      造成。是原告所受傷害並非遭被告騎乘機車衝撞所致，被
      告自無任何賠償責任。
（二）原告腰椎病變與本件事故並無相當因果關係：
      查原告在臺灣高等法院臺南分院93年度上字第94號損害賠
      償案件主張其於90年6 月10日，與其兄發生衝突致背部受
      傷，導致「腰椎間盤突出、腰椎神經壓迫、坐骨神經痛」
      等疾患，足證原告早在90年6 月10日即因背部受傷而致腰
      椎損傷，並罹患腰椎間盤突出之宿疾，且持續接受復健治
      療迄今。而原告在92年5 月2 日業經臺大醫院鑑定為中樞
      神經系統受損以致左側身體癱瘓，顯示原告早有脊椎方面
      之病變，則原告腰椎損傷而需長期復健，應與本件事故無
      關。
（三）原告請求損害賠償金額顯有不實：
  １、醫療費用部分：
    (1)三重醫院：原告實付金額為680 元，則其請求1,826 元，
      即有未合。
    (2)敏盛醫院：
      復健科治療費用：原告實付金額為7,186 元，則其請求
        12,364元，即有未合。
      復健物理治療費用：此項費用已由敏盛醫院逕向健保局
        請款而不另行計費，原告實際並未支出該項費用，即無
        任何損害可言。
      骨科門診費用：原告於本件事故中並無骨折之傷勢，此
        項費用顯與本件事故無關。
      外科及消化外科門診費用：原告受傷部位為四肢及背部
        ，自與消化外科醫療費用無關。而原告雖於95年9 月29
        日及同年10月13日至外科應診，距離事故已超過4 個月
        ，且原告持續接受復健治療，顯見原告此項請求，亦無
        理由。
    (3)王天賜中醫診所：依原告健保就診紀錄顯示，原告於95年
      6 月1 日至同年11月10日門診次數僅有14次，惟其所提出
      費用明細表上卻記載門診次數共85次，顯係出自偽造。又
      原告自承其於上開期間至敏盛醫院治療143 次，足證原告
      一天之內須至二家醫院接受復健治療，顯不合理。又原告
      業於另案自承於95年11月10日因乘坐配偶丙○○機車自後
      座滑落在地受傷，並自95年11月10日至96年4 月28日持續
      治療達51次之多，益徵原告傷勢自與本件事故無關。
  ２、交通費用部分：依原告殘障鑑定書顯示，其早於93年9 月
      21日經鑑定為左側肢體癱瘓，必須以輪椅代步，既原告需
      仰賴輪以代步，則其主張必須搭乘計程車代步，顯非本件
      事故而增加生活上之需要。況原告亦未提出支出證明以實
      其說。
  ３、減少勞動能力損害部分：原告自受傷迄今，其教職從未中
      斷，足證原告未受有任何勞動能力之損害。又原告於93年
      9 月21日經臺大醫院鑑定左側身體癱瘓，其當時顯已喪失
      勞動能力，其於他案中亦已主張減少勞動能力之損害，足
      證原告勞動能力之減損或喪失，實係因其他事故所致，自
      與本件事故無關。
  ４、慰撫金部份：原告於另案中經臺灣高等法院勘驗97年1 月
      8 日監視器影像證實並無行走障礙或困難，顯見原告所謂
      癱瘓、殘障、行動困難等症狀實屬子虛烏有，原告既無任
      何腰椎傷勢可言，即無請求慰撫金之餘地。
（四）原告對本件事故亦與有過失：
      查本件事故之發生實係原告趴在被告機車上，致被告因重
      心不穩而人車倒地，已如前述，則原告對本件事故發生乃
      係與有過失，其過失比例應佔70% ，縱被告須對原告負損
      害賠償責任，依過失相抵原則，被告亦僅需負其中30% 之
      比例，始為適當。
（五）聲明：1.原告之訴及其假執行之聲請均駁回；2.如受不利
      判決，被告願供擔保請准宣告免為假執行。
三、原告主張於上開時地，因遭被告騎乘機車衝撞，致其因閃避
    不及遭撞倒在地，而受有左膝挫傷10X5公分、右手腕挫傷6X
    2 公分、右手指擦傷1X1 公分等傷害之情，業據提出臺北縣
    立醫院診斷證明書1 件為證，而被告上開傷害犯行，經檢察
    官偵查後聲請簡易判決處刑，此有上述檢察官聲請簡易判決
    處刑書1 份在卷可參，被告對此亦不爭執，則原告上開主張
    自堪信為真實。
四、再按「因故意或過失，不法侵害他人之權利者，負損害賠償
    責任。故意以背於善良風俗之方法，加損害於他人者亦同」
    、「不法侵害他人之身體或健康者，對於被害人因此喪失或
    減少勞動能力或增加生活上之需要時，應負損害賠償責任。
    」、「不法侵害他人之身體、健康、名譽、自由、信用、隱
    私、貞操，或不法侵害其他人格法益而情節重大者，被害人
    雖非財產上之損害，亦得請求賠償相當之金額。其名譽被侵
    害者，並得請求回復名譽之適當處分」，民法第184 條第1
    項、第193 條第1 項、第195 條第1 項分別定有明文。本件
    原告主張被告將其衝撞跌到在地成傷，應負侵權行為損害賠
    償責任，應屬可採，已如前述，爰就原告之各項請求分別審
    究如下：
（一）醫療費用：
      原告主張其因被撞擊倒地成傷，於95年5 月13日至臺北縣
      立醫院急診治療，共計支出1,826 元，嗣因背部嚴重傷痛
      不止，分別於95年5 月15日、16日及27日至敏盛醫院復健
      科、骨科、外科及消化外科持續治療，共計支出93,332元
      ，又其於95年6 月1 日至97年5 月6 日至王天賜中醫診所
      治療，共計支出84,280元，是原告因傷共計支出醫療費用
      179,438 元等語，並據提出上開醫院、診所之收據1 份在
      卷為憑，而查，就原告因本件傷害前往臺北縣立醫院急診
      所支出1,826 元之部分，業據提出醫療費用收據1 件為證
      ，而按全民健康保險法第1 條後段固規定，就該法未規定
      之事項應適用保險法相關規定。惟全民健康保險性質上係
      屬健康、傷害保險，除有全民健康保險法第82條規定之情
      形外，依保險法第130 條、第135 條準用同法第103 條之
      規定，全民健康保險之保險人不得代位行使被保險人因保
      險事故所生對於第三人之請求權，要無保險法第53條規定
      適用之餘地。是全民健康保險之被保險人，非因汽車交通
      事故受傷害，受領全民健康保險提供之醫療給付，其因侵
      權行為所生之損害賠償請求權並不因而喪失（最高法院89
      年台上字第805 號裁定、93年訴字第71號判決參照），是
      原告此部分之請求，應予准許。至原告另主張其因背部嚴
      重傷痛不止，分別於95年5 月15日、16日及27日至敏盛醫
      院復健科、骨科、外科及消化外科持續治療，共計支出93
      ,332 元 ，又其於95年6 月1 日至97年5 月6 日至王天賜
      中醫診所治療，共計支出84,280元之部分，固據提出收據
      1 份為憑，然觀諸本件原告所遭被告撞擊倒地所受之傷，
      為左膝挫傷10X5公分、右手腕挫傷6X2 公分、右手指擦傷
      1X1 公分等傷害，已如前述，而原告其前背部即因受有傷
      害，而有不能久站、久坐之情形，且事故前後之行動能力
      相似乙節，有敏盛醫院97年9 月23日敏醫字第0970003321
      號函暨檢附法院來函意見表1 份附卷可參，是原告主張其
      因背痛前往敏盛醫院、王天賜中醫診所治療與復健，所分
      別支出之費用93,332元、84,280元，係因本件事故所發生
      ，已屬無據，則按當事人主張有利於己之事實者，就其事
      實有舉證之責任；又因侵權行為所生之損害賠償請求權，
      以行為人有故意或過失不法侵害他人之權利為成立要件；
      倘行為人否認有故意或過失之侵權行為，即應由請求人就
      此利己之事實舉證證明；若請求人先不能舉證以證實自己
      主張之事實為真實，則行為人就其抗辯事實即令不能舉證
      ，或所舉證據尚有瑕疵，亦應駁回請求人之請求（最高法
      院54年臺上字第1523號及17年上字第917 號判例意旨參照
      ），則原告既乏其他證據足資證明其前往敏盛醫院、王天
      賜中醫診所治療與復健，係因本件傷害所造成，是原告就
      醫療費用之請求，於1,826 元範圍內之部分，應予准許，
      逾此部分之請求，尚無理由，應予駁回。
（二）交通費用部分：
      原告主張其因腰背部扭挫傷併發腰椎損傷，背部嚴重傷痛
      不止，無法轉側坐立難安，不宜久坐或久站，則其就醫時
      往返搭乘計程車，自屬必要，而原告因自家或學校至敏盛
      醫院及王天賜中醫診所路程為計程車基本消費範圍80元，
      每次來回共計160 元，原告自95年5 月13日至同年10月20
      日、95年6 月1 日至97年5 月6 日共計門診420 次，則原
      告自得請求增加生活上支出即交通費用損失67,200元等語
      ，則查，因原告尚乏證據足資證明其前往敏盛醫院、王天
      賜中醫診所治療與復健，係因本件傷害所造成，業如前述
      ，是原告就交通費用之請求，即難准許。
（三）喪失或減少勞動能力部分：
      原告主張其遭被告傷害導致腰背部扭挫傷併發腰椎損傷，
      背部嚴重傷痛不止，無法轉側坐立難安，不宜久坐或久站
      ，仍需持續復健以緩和治療傷痛，原告生活行動一切不便
      ，除須家人協助，並因而喪失或減少勞動能力，然未經醫
      學專業鑑定原告喪失或減少勞動能力之比例前，原告先暫
      以請求200,000 元等語，然則未據提出其確有減少勞動能
      力之情事，且依上述敏盛醫院函覆之內容，原告其前背部
      即因受有傷害，而有不能久站、久坐之情形，且事故前後
      之行動能力相似，有上述醫院函1 份附卷可憑，則原告既
      乏證據足資證明其所受之傷與本件傷害間具相當因果關係
      ，此部分原告之請求，自難認為有理由，尚難准許。
（四）非財產上之慰撫金部分：
      原告主張遭被告傷害導致腰背部扭挫傷併發腰椎損傷，背
      部嚴重傷痛不止，無法轉側坐立難安，不宜久坐或久站，
      仍需持續復健以緩和治療傷痛，原告生活行動一切不便，
      除須家人協助，並因而喪失或減少勞動能力，原告精神上
      之煎熬或苦楚，不可言喻，是原告爰請求被告賠償非財產
      上之損害即精神慰撫金600,000 元等語，則本件被告因故
      意傷害行為不法侵害原告之身體，揆諸前揭明文，被告自
      應負精神慰撫金賠償責任。本院審酌卷附兩造之教育程度
      、社會地位、經濟狀況及原告因被告本件侵權行為所受之
      痛苦程度等一切情狀，認原告精神慰撫金之賠償以5,000
      元為適當，超過此部分之請求，為無理由，應予駁回。
（五）至被告雖辯稱：本件事故之發生實係原告趴在被告機車上
      ，致被告因重心不穩而人車倒地，則原告對本件事故發生
      乃係與有過失，其過失比例應佔70% ，縱被告須對原告負
      損害賠償責任，依過失相抵原則，被告亦僅需負其中30%
      之比例，始為適當等語，然按雙方互毆乃雙方互為侵權行
      為，與雙方行為為損害之共同原因者有別，無民法第217
      條過失相抵原則之適用（最高法院68年台上字第967 號判
      例意旨可資參照）。則查，本件原告係因被告之故意傷害
      行為致身體受有傷害，俱如前述，是此故意之侵權行為，
      揆諸前揭判例意旨，自無民法第217 條過失相抵之適用，
      足見被告此部分之抗辯，尚無可採。
五、綜上所述，原告主張依據侵權行為損害賠償之法律關係，請
    求被告賠償其損害6,826 元（1,826 元+5,000元=6,826元）
    及自訴狀繕本送達翌日即97年5 月28日起至清償日止按年息
    百分之五計算之利息，為有理由，應予准許，至於原告之請
    求超過該範圍部分則為無理由，應予駁回。
六、本件原告勝訴部分，係所命給付之金額或價額未逾新臺幣50
    萬元之判決，該原告勝訴部分應依民事訴訟法第389 條第1
    項第5 款規定，依職權宣告假執行；被告陳明願預供擔保聲
    請免為假執行，就原告勝訴部分，經核無不合，爰酌定相當
    之擔保金額就原告勝訴部分准許之；至於原告其餘假執行之
    聲請，因該部分訴之駁回而失所附麗，應併予駁回。
七、本件事證已臻明確，兩造其餘主張及攻擊防禦方法與證據，
    經本院斟酌後，與本件判決結果已不生影響，故不一一論列
    附此敘明。
八、結論：原告之訴為一部有理由，一部無理由，依民事訴訟法
    第79條、第389 條第1 項第5 款、第392 條第2 項，判決如
    主文。
中    華    民    國    97    年    10    月    31    日
                  民事第三庭    法  官  邱靜琪
以上正本係照原本作成
如對本判決上訴，須於判決送達後20日內向本院提出上訴狀
中    華    民    國    97    年    10    月    31    日
                                書記官  白俊傑


司法院資訊處製作；財團法人民間司法改革基金會備份。
